【裁判字號】    90,重上,53
【裁判日期】    900511
【裁判案由】    清償債務
【裁判全文】
臺灣高等法院民事判決  九十年度重上字第五三號
      上  訴  人  甲○○
      被 上訴 人  乙○○
右當事人間清償債務事件，上訴人對於中華民國八十九年十二月十四日臺灣板橋地方
法院八十九年度重訴字第四一八號第一審判決提起上訴，本院判決如左：
      主      文
上訴駁回。
第二審訴訟費用由上訴人負擔。
    事實及理由
一、本件上訴人主張：被上訴人簽發面額分別為新台幣（下同）四百二十五萬元及一
    百九十二萬元，金額共計六百十七萬元之支票二紙委託上訴人代為調現，上訴人
    背書後持向訴外人格維國際有限公司（下稱格維公司）調現，所得款項已悉數轉
    交被上訴人，支票則交予格維公司持有，嗣經該公司提示，詎前開支票屆期竟不
    獲兌現，上訴人因遭受格維公司極大壓力乃要求被上訴人清償，被上訴人因而書
    立承諾書予上訴人，承諾欠款金額、還款時間與方式，被上訴人既已出立書據，
    承諾給付上訴人七百二十八萬零六百元，上訴人自得向被上訴人請求給付等情，
    並聲明(一)原判決廢棄；(二)被上訴人應給付上訴人七百二十八萬零六百元之本息；
    (三)願供擔保，請准宣告假執行。
二、被上訴人則以：兩造間並無系爭債務存在，被上訴人係簽發票據委由上訴人持向
    訴外人格維公司借款，先後換票數次，後因被上訴人簽發之面額合計六百十七萬
    元之二紙支票票款屆期未能清償，被上訴人乃書立承諾書予格維公司並委由上訴
    人轉交，此從該承諾書並非指名予上訴人即可得知，且上開支票業經格維公司持
    向臺灣臺北地方法院聲請八十六年度促字第一七五四號支付命令命被上訴人給付
    確定，本件即為該既判力所及，被上訴人實係向訴外人格維公司借款，而非向上
    訴人借貸。另上訴人主張之利息除亦為前揭判決既判力所及外，並違反法定最高
    利率，均應予以駁回等語，資為抗辯，並聲明(一)駁回上訴人之上訴；(二)如為不利
    之判決，被上訴人願供擔保免為假執行。
三、兩造不爭之事實：
    (一)被上訴人簽發債務承諾書（見一審卷第五頁）、證明書、備忘錄、自白書（見
      本院卷第五八－六０頁）為上訴人持有中之事實，為兩造所不爭。
    (二)該前開承諾書係本於被上訴人簽發之寶島商業銀行帳號0000－0－00日
      期八十五年七月二十三日、面額新台幣（下同）四百二十五萬元及八十六年一
      月八日、面額一百九十二萬元，合計六百十七萬元之二紙支票而書立，該二紙
      支票票款業經訴外人格維公司持向臺灣台北地方法院聲請八十六年度促字第一
      七五四號支付命令，命被上訴人給付上開金額及其中之四百二十五萬元自八十
      五年九月十八日起，其中一百九十五萬元自八十六年一月九日起至清償日止按
      年息百分之六計算，並因被上訴人異議逾法定期間而告確定，訴外人格維公司
      並以該確定之支付命令為執行名義向臺灣桃園地方法院聲請強制執行，查封拍
      賣被上訴人之不動產在案，僅受分配七十二萬一千六百三十五元，尚欠七百十
      三萬三千一百五十五元，未獲全部清償，業經本院調閱該院八十九年度執字第
      一八二一號清償借款執行各卷核對無訛，並有分配表影本附卷可考（見本院卷
      第三七頁），堪認為真實。
四、本件兩造爭執要旨乃在於債權人究為上訴人抑或訴外人格維公司？經查：
    (一)上訴人主張被上訴人簽發面額分別為四百二十五萬元及一百九十二萬元，共計
      六百十七萬元之支票二紙委託上訴人調現，上訴人本身無錢給貸，為其所自認
      ，換言之，上訴人本人並未實際交付本人所有之上開金額貸與被上訴人，基於
      消費借貸之要物性，則兩造間借貸關係並未成立，被上訴人雖於另案即臺灣臺
      北地方法院台北簡易庭八十六年北簡字第九三七七號給付票款事件自承伊係向
      上訴人借貸上開金額云云，經查該陳述與事實並不相符，不得以此認定兩造間
      有借貸關係。
    (二)上訴人本身無錢貸與被上訴人，於是依被上訴人之委託乃轉而向第三人即訴外
      人格維公司調現，上訴人因未同時經被上訴人授與代理權，故未以被上訴人名
      義，而係以上訴人自己名義向格維公司調現，故應該公司之請求，乃在被上訴
      人初簽發之支票上為背書後交付訴外人格維公司，此為兩造所不爭，上訴人調
      取之金額則交付被上訴人，此即為履行民法第五百四十一條第一項「受任人因
      處理委任事務，所收取之金錢、物品及孳息，應交付於委任人。」之受任人之
      義務，換言之，上訴人幫助被上訴人向訴外人格維公司調取金錢，被上訴人為
      委任人，上訴人為受任人，上訴人以自己名義向訴外人格維公司調取金錢並交
      付之事實為處理委任關係之事務，並履行受任人之義務。
    (三)按「受任人因處理委任事務，負擔必要債務者，得請求委任人代其清償，未至
      清償期者，得請求委任人提出相當擔保。」民法第五百四十六條第二項定有明
      文。本件上訴人為執行委任事務，曾在最初被上訴人簽發之支票上為背書，為
      兩造所不爭，其調借款項，對訴外人格維公司負有票據及借款債務，訴外人格
      維公司若向上訴人請求清償票據背書或借款債務時，僅得依上開條文之規定，
      請求被上訴人代上訴人向格維公司為清償，尚不得請求向上訴人為清償，茲上
      訴人竟請求被上訴人向自己清償債務，尚乏依據。上訴人自不得以其曾在上開
      支票上背書，即指其為債權人。承諾書並未載明上訴人為債權人，亦不得據以
      主張為債權人。又民法第三百二十條之新債清償，係指同一債權人與債務人間
      所發生之清償行為而言，本件債權人即訴外人格維公司自行逕對被上訴人行使
      債權，上訴人自不得介入一債兩討，上訴人主張其與格維公司分取執行名義，
      於強制執行時，被上訴人可提起異議之訴云云，亦無足取。
五、綜上所述，本件借貸關係之債權人實為訴外人格維公司，上訴人僅為被上訴人之
    受任人而已。從而，上訴人依消費借貸之法律關係，求為判命被上訴人給付如訴
    之聲明所示之金額之判決，即屬無據，原審雖非以此為理由判決上訴人敗訴，惟
    其結論尚無不同，原判決仍應予以維持，上訴論旨，仍執陳詞，聲明廢棄改判，
    為無理由，應予駁回上訴。
六、本件事證已臻明確，兩造其餘之攻防方法與判決結果不生影響，無庸逐一論述，
    併此敘明。
七、據上論結，本件上訴為無理由，依民事訴訟法第四百四十九條第二項、第七十八
    條，判決如主文。
中      華      民      國    九十      年      五      月     十一     日
                                民事第八庭
                                    審判長法  官  鄭  三  源
                                          法  官  王  淇  梓
                                          法  官  郭  松  濤
右正本係照原本作成。
如不服本判決，應於收受送達後二十日內向本院提出上訴書狀，其未表明上訴理由者
，應於提出上訴後二十日內向本院補提理由書狀（均須按他造當事人之人數附繕本）
上訴時應提出委任律師或具有律師資格之人之委任狀；委任有律師資格者，另應附具
律師及格證書及釋明委任人與受任人有民事訴訟法第四百六十六條之一第一項但書或
第二項（詳附註）所定關係之釋明文書影本。
中      華      民      國    九十      年      五      月     十四     日
                                          書記官  方  素  珍
附註：
民事訴訟法第四百六十六條之一（第一項、第二項）
對於第二審判決上訴，上訴人應委任律師為訴訟代理人。但上訴人或其法定代理人具
有律師資格者，不在此限。
上訴人之配偶、三親等內之血親、二親等內之姻親，或上訴人為法人、中央或地方機
關時，其所屬專任人員具有律師資格並經法院認為適當者，亦得為第三審訴訟代理人
。


司法院資訊處製作；財團法人民間司法改革基金會備份。
